---
title: "Projet de Groupe"
author: "Sedanur - Mohand - Kilian - Damien - Oliwer"
date: "2025-11-19"
output:
  pdf_document: default
  html_document: default
---

```{r setup, include=FALSE}
knitr::opts_chunk$set(echo = TRUE, message = FALSE, warning = FALSE, fig.width = 10, fig.height = 6)
# Packages nécessaires
packages <- c("readxl", "dplyr", "ggplot2", "tidyr", "scales", "jsonlite", "lubridate", "knitr", "kableExtra", "tidyverse", "rvest")
installed <- packages %in% rownames(installed.packages())
if(any(!installed)) install.packages(packages[!installed])
lapply(packages, library, character.only = TRUE)
options(stringsAsFactors = FALSE)
```

# Introduction

Dans le cadre du projet, ce rapport présente une analyse approfondie des données de trafic aérien afin d'identifier les causes de dysfonctionnements et d'améliorer la fiabilité du service. 
S'appuyant sur le croisement des jeux de données flights.xlsx, airlines.json, airports.xlsx et planes.html, cette étude s'articule autour de quatre axes majeurs :

* Exploration et Inventaire : Cartographie du trafic, identification des acteurs clés (aéroports, compagnies, avions) et analyse de la couverture des destinations.
* Dynamique Temporelle : Étude des cycles de trafic (mensuels, hebdomadaires) et identification des pics d'activité pour anticiper la saturation.
* Analyse de la Performance et des Retards : Évaluation de la qualité de service via l'étude des retards au départ et à l'arrivée, calcul des gains de temps en vol (rattrapage) et analyse de la corrélation entre distance, heure de décollage et ponctualité.
* Gestion des Aléas et Qualité des Données : Audit des données manquantes et analyse détaillée des volumes d'annulations par compagnie et par destination.

Ce rapport vise à fournir une vision synthétique et actionnable pour accompagner la prise de décision stratégique.

> Remarque : Ce rapport suppose que les fichiers `flights.xlsx` et `airlines.json` sont disponibles aux chemins suivants sur la machine locale :
>
> * `/Users/nano/Desktop/Exercice/Projet/Data/flights.xlsx`
> * `/Users/nano/Desktop/Exercice/Projet/Data/airlines.json`
> * `/Users/nano/Desktop/Exercice/Projet/Data/airports.xlsx`
> * `/Users/nano/Desktop/Exercice/Projet/Data/planes.html`

# 0. Lecture et préparation des données

```{r}
# --- lire les fichiers ---
flights_path <- "/Users/nano/Desktop/Exercice/Projet/Data/flights.xlsx"
airlines_path <- "/Users/nano/Desktop/Exercice/Projet/Data/airlines.json"
airports_path <- "/Users/nano/Desktop/Exercice/Projet/Data/airports.xlsx"
planes_path <- "/Users/nano/Desktop/Exercice/Projet/Data/planes.html"

flights <- read_excel(flights_path)
airports <- read_excel(airports_path)
airlines <- fromJSON(airlines_path)
planes <- read_html(planes_path) %>% 
  html_table() %>% 
  .[[1]]

glimpse(flights)
glimpse(airports)
glimpse(airlines)
glimpse(planes)
```

# 1. Statistiques et Exploration Générale

## A. Inventaire du Trafic
```{r}
# Nombre total d'aéroports 
total_airports <- unique(c(flights$origin, flights$dest)) %>% length()

# Nombre de compagnies 
total_airlines <- n_distinct(flights$carrier)

# Nombre d'avions (tailnum uniques) 
total_planes <- n_distinct(flights$tailnum, na.rm = TRUE)

# Nombre de vols potentiellement annulés
total_cancelled_simple <- sum(is.na(flights$dep_time))

cat("Aéroports desservis :", total_airports, "\n")
cat("Compagnies aériennes :", total_airlines, "\n")
cat("Avions distincts :", total_planes, "\n")
cat("Vols sans heure de départ :", total_cancelled_simple, "\n")
```

## B. Fuseaux Horaires
```{r}
# Aéroports ne respectant pas l'heure d'été (DST = 'N' pour None, souvent Arizona/Hawaii)
airports_no_dst <- airports %>%
  filter(dst == "N") %>%
  nrow()

# Nombre de fuseaux horaires distincts (colonne tzone)
distinct_tz <- n_distinct(airports$tzone)

cat("Aéroports sans DST ('N') :", airports_no_dst, "\n")
cat("Nombre de fuseaux horaires distincts :", distinct_tz, "\n")
```

## C. Analyse du Trafic : Top et Flop
### Aéroport de départ le plus emprunté
```{r}
top_origin <- flights %>%
  count(origin, sort = TRUE) %>%
  slice(1) %>%
  left_join(airports, by = c("origin" = "faa")) %>%
  select(origin, name, n)
top_origin
```

### Top 10 des Destinations les plus prisées
```{r}
top_dest <- flights %>%
  count(dest, sort = TRUE) %>%
  mutate(percentage = n / sum(n) * 100) %>%
  slice_head(n = 10) %>%
  left_join(airports, by = c("dest" = "faa")) %>%
  select(dest, name, n, percentage)
top_dest
```

### Top 10 des Destinations les moins prisées
```{r}
bottom_dest <- flights %>%
  count(dest, sort = TRUE) %>%
  mutate(percentage = n / sum(n) * 100) %>%
  slice_tail(n = 10) %>%
  left_join(airports, by = c("dest" = "faa")) %>%
  select(dest, name, n, percentage)
bottom_dest
```

### Les 10 Avions les plus actifs
```{r}
top_planes <- flights %>%
  filter(!is.na(tailnum)) %>%
  count(tailnum, sort = TRUE) %>%
  slice_head(n = 10)
top_planes
```

## D. Couverture des Compagnies
```{r}
# Préparation des données
dest_per_airline_origin <- flights %>%
  group_by(origin, carrier) %>%
  summarise(n_dest = n_distinct(dest), .groups = 'drop')

# Graphique
ggplot(dest_per_airline_origin, aes(x = carrier, y = n_dest, fill = origin)) +
  geom_col(position = "dodge") +
  labs(title = "Couverture : Nombre de destinations par compagnie et aéroport",
       subtitle = "Comparaison entre EWR, JFK et LGA",
       y = "Nombre de destinations", 
       x = "Compagnie",
       fill = "Aéroport Départ") +
  theme_minimal() +
  theme(legend.position = "bottom")
```

### Compagnies ne desservant pas l'ensemble des aéroports new-yorkais :
```{r}
# On compte combien d'aéroports d'origine distincts chaque compagnie utilise.
# Si ce nombre est inférieur au nombre total d'aéroports d'origine (3 : JFK, LGA, EWR)
total_origins <- n_distinct(flights$origin)

airlines_partial_coverage <- flights %>%
  group_by(carrier) %>%
  summarise(n_origins_used = n_distinct(origin)) %>%
  filter(n_origins_used < total_origins)
airlines_partial_coverage
```

## E. Filtres Spécifiques
### Vols vers Houston (IAH ou HOU) :
```{r}
nb_houston <- flights %>%
  filter(dest %in% c("IAH", "HOU")) %>%
  nrow()
cat("Nombre total de vols vers Houston :", nb_houston)
```

```{r}
flights_houston <- flights %>%
  filter(dest %in% c("IAH", "HOU")) 
flights_houston
```

### Statistiques de la liaison NYC -> Seattle (SEA) :
```{r}
nyc_sea_stats <- flights %>%
  filter(dest == "SEA") %>%
  summarise(
    nb_vols = n(),
    nb_compagnies = n_distinct(carrier),
    nb_avions = n_distinct(tailnum)
  )
nyc_sea_stats
```

```{r}
# Destinations exclusives à certaines compagnies
exclusive_dest <- flights %>%
  group_by(dest) %>%
  distinct(dest, carrier) %>%
  left_join(airports, by = c("dest" = "faa")) %>%
  left_join(airlines, by = "carrier") %>%
  select(Destination = dest, Compagnie = name.y) %>%
  arrange(Destination)
exclusive_dest
```

### Vols majeurs (UA, AA, DL) :
```{r}
nb_major <- flights %>%
  filter(carrier %in% c("UA", "AA", "DL")) %>%
  nrow()
part_marche <- round(nb_major / nrow(flights) * 100, 1)
cat("Les compagnies United, American et Delta représentent", 
    nb_major, "vols, soit", part_marche, "% du trafic total.")
```

# 2. Analyse des Retards et Fiabilité

## A. Reconstitution des Datetimes Complets
```{r}
# Convertit HHMM en datetime
to_datetime <- function(year, month, day, time_col) {
  time_str <- ifelse(is.na(time_col), NA, sprintf("%04d", time_col))
  hour <- ifelse(is.na(time_str), NA_integer_, as.integer(substr(time_str, 1, 2)))
  minute <- ifelse(is.na(time_str), NA_integer_, as.integer(substr(time_str, 3, 4)))
  lubridate::make_datetime(
    year  = year,
    month = month,
    day   = day,
    hour  = hour,
    min   = minute,
    sec   = 0
  )
}

flights2 <- flights %>%
  mutate(
    sched_dep_datetime = to_datetime(year, month, day, sched_dep_time),
    dep_datetime       = to_datetime(year, month, day, dep_time),
    arr_datetime       = to_datetime(year, month, day, arr_time),
    sched_arr_datetime = to_datetime(year, month, day, sched_arr_time),
    date = as_date(sched_dep_datetime)
  ) %>%
  select(
    -year, -month, -day, -hour, -minute
  )
flights2["date"]
``` 

## B. Trafic Mensuel Normalisé (Vols/Jour) 
```{r}
daily_traffic <- flights2 %>%
  group_by(origin, date) %>%
  summarise(flights_per_day = n(), .groups = "drop")

monthly_traffic <- daily_traffic %>%
  mutate(month = floor_date(date, "month")) %>%
  group_by(origin, month) %>%
  summarise(
    flights_total = sum(flights_per_day),
    days_in_month = n_distinct(date),
    flights_per_day_mean = flights_total / days_in_month,
    .groups = "drop"
  )

origin_monthly_mean <- monthly_traffic %>%
  group_by(origin) %>%
  summarise(origin_mean_flights_per_day = mean(flights_per_day_mean))

monthly_traffic <- monthly_traffic %>%
  left_join(origin_monthly_mean, by = "origin")

# Visualisation facettée
p_monthly <- ggplot(monthly_traffic, aes(x = month, y = flights_per_day_mean)) +
  geom_line() +
  geom_point() +
  geom_hline(
    data = origin_monthly_mean,
    aes(yintercept = origin_mean_flights_per_day),
    linetype = "dashed"
  ) +
  facet_wrap(~ origin, scales = "free_y") +
  labs(
    title = "Trafic mensuel normalisé (vols/jour) par aéroport d'origine",
    x = "Mois",
    y = "Vols moyens par jour"
  ) +
  theme_minimal()

print(p_monthly)
``` 

## C. Taux d'Accroissement Mensuel 
```{r}
monthly_growth <- monthly_traffic %>%
  arrange(origin, month) %>%
  group_by(origin) %>%
  mutate(
    growth_rate = (flights_per_day_mean - lag(flights_per_day_mean)) /
      lag(flights_per_day_mean)
  ) %>%
  ungroup()

scale_factor <- 100

p_monthly_growth <- ggplot(monthly_growth, aes(x = month)) +
  geom_line(aes(y = flights_per_day_mean)) +
  geom_point(aes(y = flights_per_day_mean)) +
  geom_line(aes(y = growth_rate * scale_factor), linetype = "dotted") +
  facet_wrap(~ origin, scales = "free_y") +
  scale_y_continuous(
    name = "Vols moyens par jour",
    sec.axis = sec_axis(~ . / scale_factor, name = "Taux d'accroissement")
  ) +
  labs(title = "Trafic mensuel et taux de croissance") +
  theme_minimal()

print(p_monthly_growth)
``` 

## D. Weekend vs Jours Ouvrés
```{r}
weekly_traffic <- flights2 %>%
  mutate(
    wday = wday(date, week_start = 1),
    day_type = if_else(wday %in% c(6, 7), "weekend", "weekday")
  )

daily_by_daytype <- weekly_traffic %>%
  group_by(day_type, date) %>%
  summarise(flights = n(), .groups = "drop")

daytype_stats <- daily_by_daytype %>%
  group_by(day_type) %>%
  summarise(
    mean_flights = mean(flights),
    sd_flights = sd(flights)
  )

print(daytype_stats)

p_weekday <- ggplot(daily_by_daytype, aes(x = date, y = flights, colour = day_type)) +
  geom_line() +
  theme_minimal() +
  labs(
    title = "Trafic quotidien : Weekend vs Jours ouvrés",
    x = "Date",
    y = "Nombre de vols"
  )

print(p_weekday)
``` 

## E. Jours Spéciaux vs Moyenne Annuelle 
```{r}
holidays_2021 <- as.Date(c(
  "2021-01-01",
  "2021-07-04",
  "2021-11-25",
  "2021-12-25"
))

flights_special <- flights2 %>%
  mutate(is_special_day = date %in% holidays_2021)

special_daily <- flights_special %>%
  group_by(is_special_day, date) %>%
  summarise(flights = n(), .groups = "drop")

special_stats <- special_daily %>%
  group_by(is_special_day) %>%
  summarise(mean_flights = mean(flights))

print(special_stats)

annual_mean <- flights2 %>%
  group_by(date) %>%
  summarise(flights = n()) %>%
  summarise(annual_mean = mean(flights))

print(annual_mean)
``` 

# F. Top 3 Aéroports
```{r}
origin_counts <- flights2 %>% count(airport = origin, name = "n_origin")
dest_counts   <- flights2 %>% count(airport = dest,   name = "n_dest")

airport_traffic <- full_join(origin_counts, dest_counts, by = "airport") %>%
  replace_na(list(n_origin = 0, n_dest = 0)) %>%
  mutate(total_traffic = n_origin + n_dest)

top3 <- airport_traffic %>%
  arrange(desc(total_traffic)) %>%
  slice_head(n = 3)

print(top3)

p_top3 <- ggplot(top3, aes(x = reorder(airport, total_traffic), y = total_traffic)) +
  geom_col() +
  coord_flip() +
  labs(title = "Top 3 des aéroports par trafic", x = "Aéroport", y = "Trafic total") +
  theme_minimal()

print(p_top3)
```

## G. Fonctions Utilitaires et Calculs de Retard (Gestion du Passage Minuit)
```{r}
# Convertir hhmm (ex: 524, 1330) en minutes depuis minuit
hhmm_to_minutes <- function(time) {
  time <- as.numeric(time)
  hour <- floor(time / 100)
  minute <- time %% 100
  out <- hour * 60 + minute
  out[is.na(time)] <- NA
  return(out)
}

# Calcul des retards arr_delay et dep_delay (si dep_delay déjà présent, on l'utilise)
# Pour arr_delay on recalcule à partir d'arr_time et 
# sched_arr_time pour corriger passage minuit

df2 <- flights %>%
  mutate(
    arr_time_min   = ifelse(is.na(arr_time), NA_real_, 
                            hhmm_to_minutes(arr_time)),
    sched_arr_min  = ifelse(is.na(sched_arr_time), NA_real_, 
                            hhmm_to_minutes(sched_arr_time)),
    dep_time_min   = ifelse(is.na(dep_time), NA_real_, 
                            hhmm_to_minutes(dep_time)),
    sched_dep_min  = ifelse(is.na(sched_dep_time), NA_real_, 
                            hhmm_to_minutes(sched_dep_time))
  ) %>%
  rowwise() %>%
  mutate(
    arr_delay_calc = if(any(is.na(c(arr_time_min, sched_arr_min)))) NA_real_ else {
      delta <- arr_time_min - sched_arr_min
      if(delta < -720) delta <- delta + 1440
      if(delta > 720) delta <- delta - 1440
      delta
    },
    dep_delay_calc = if(!is.na(dep_delay)) dep_delay 
    else if(any(is.na(c(dep_time_min, sched_dep_min)))) NA_real_ else {
      delta2 <- dep_time_min - sched_dep_min
      if(delta2 < -720) delta2 <- delta2 + 1440
      if(delta2 > 720) delta2 <- delta2 - 1440
      delta2
    }
  ) %>%
  ungroup()

# Remplacer les colonnes arr_delay/dep_delay originales par les calculées 
# si plus cohérentes
df2 <- df2 %>%
  rename(arr_delay_raw = arr_delay, dep_delay_raw = dep_delay) %>%
  mutate(
    arr_delay = arr_delay_calc,
    dep_delay = dep_delay_calc
  ) %>%
  select(-arr_time_min, -sched_arr_min, -dep_time_min, -sched_dep_min, 
         -arr_delay_calc, -dep_delay_calc)

# Joindre les informations compagnies
if(!("carrier" %in% names(airlines))) {
  names(airlines) <- c("carrier", "name")[1:ncol(airlines)]
}

df2 <- df2 %>% left_join(airlines, by = "carrier")

cat("Données préparées — lignes:", nrow(df2), "\n")
```

## H. Table "master" avec Indicateurs de Retard, Gain et Rattrapage
```{r}
df_master <- df2 %>%
  mutate(
    delayed_arr = ifelse(is.na(arr_delay), NA, arr_delay > 0),
    delayed_dep = ifelse(is.na(dep_delay), NA, dep_delay > 0),
    early_arr   = ifelse(is.na(arr_delay), NA, arr_delay < 0),
    early_dep   = ifelse(is.na(dep_delay), NA, dep_delay < 0),
    gain_vol    = ifelse(is.na(dep_delay) | is.na(arr_delay), NA, dep_delay - arr_delay),
    # gain_per_hour = gain en minutes divisé par air_time en heures
    gain_per_hour = ifelse(is.na(gain_vol) | is.na(air_time) | 
                             air_time <= 0, NA, gain_vol / (air_time/60)),
    rattrape    = ifelse(is.na(arr_delay) | is.na(dep_delay), NA, arr_delay < dep_delay)
  )

# Petite vérification pour voir si les valeurs sont cohérentes et 
# supprimer les valeurs extremes
summary(select(df_master, arr_delay, dep_delay, gain_vol, gain_per_hour, air_time))
```

## I. Filtrage des Valeurs Aberrantes
```{r}
# Filtrage raisonnable pour les analyses graphiques
df_filtered <- df_master %>%
  filter(!is.na(arr_delay), !is.na(dep_delay),
         arr_delay >= -30, arr_delay <= 1440,  # tolérer quelques cas extrêmes
         dep_delay >= -30, dep_delay <= 1440,
         !is.na(distance), distance > 0,
         !is.na(air_time), air_time > 0)

cat("Après filtrage — lignes:", nrow(df_filtered), "\n")
```

## J. Fiabilité/Régularité par Compagnie (Tableau et Ranking)
```{r}
fiabilite <- df_filtered %>%
  group_by(carrier, name) %>%
  summarise(
    n = n(),
    prop_delayed_arr = mean(delayed_arr, na.rm = TRUE),
    prop_delayed_dep = mean(delayed_dep, na.rm = TRUE),
    prop_early_arr   = mean(early_arr, na.rm = TRUE),
    prop_early_dep   = mean(early_dep, na.rm = TRUE),
    mean_arr_delay   = mean(arr_delay, na.rm = TRUE),
    sd_arr_delay     = sd(arr_delay, na.rm = TRUE),
    .groups = "drop"
  ) %>%
  arrange(mean_arr_delay)

# Affichage
fiabilite %>% head(20) %>% kable(digits = 2) %>% kable_styling(full_width = FALSE)

# Classement par retard moyen croissant
fiabilite_ranked <- fiabilite %>% arrange(mean_arr_delay)
```

## K. Efficacité du Vol (le Temps de Rattrapage de Retard)
```{r}
efficacite <- df_filtered %>%
  group_by(carrier, name) %>%
  summarise(
    n = n(),
    mean_gain_vol   = mean(gain_vol, na.rm = TRUE),
    median_gain_vol = median(gain_vol, na.rm = TRUE),
    sd_gain_vol     = sd(gain_vol, na.rm = TRUE),
    mean_gain_per_h = mean(gain_per_hour, na.rm = TRUE),
    prop_vol_rattrape = mean(rattrape, na.rm = TRUE),
    .groups = "drop"
  ) %>%
  arrange(desc(mean_gain_vol))

# Table
kable(efficacite %>% head(20), digits = 2) %>% kable_styling(full_width = FALSE)
```

## L. Visualisations — Classement & Distribution

### Boxplot des Retards à l'Arrivée par Compagnie (Valeurs Raisonnables)
```{r}
# On restreint aux compagnies avec au moins un seuil minimal d'observations 
# pour lisibilité
min_obs <- 100
top_companies <- fiabilite %>% filter(n >= min_obs) %>% arrange(mean_arr_delay) %>% 
  pull(name)

p1 <- ggplot(df_filtered %>% filter(name %in% top_companies), 
             aes(x = reorder(name, arr_delay, FUN = median), y = arr_delay)) +
  geom_boxplot(outlier.colour = "red", fill = "lightblue") +
  labs(title = "Distribution des retards à l'arrivée par compagnie (>= n obs)", 
       x = "Compagnie", y = "Retard à l'arrivée (minutes)") +
  theme_minimal() +
  coord_flip()

print(p1)
```

### Barplot : Proportion Vols Retardés vs en Avance (par Compagnie)
```{r}
fiabilite_plot <- fiabilite %>% filter(n >= min_obs) %>%
  select(name, prop_delayed_arr, prop_early_arr) %>%
  pivot_longer(cols = c(prop_delayed_arr, prop_early_arr), names_to = "type", 
               values_to = "proportion")

p2 <- ggplot(fiabilite_plot, aes(x = reorder(name, proportion), 
                                 y = proportion, fill = type)) +
  geom_col(position = "dodge") +
  labs(title = "Proportion de vols en retard ou en avance par compagnie", 
       x = "Compagnie", y = "Proportion") +
  scale_fill_manual(values = c("prop_delayed_arr" = "#d73027", 
                               "prop_early_arr" = "#1a9850"), 
                    labels = c("Retard", "Avance")) +
  theme_minimal() +
  coord_flip()

print(p2)
```

### Scatter : Retard Moyen vs Gain Moyen (par Compagnie)
```{r}
plot_df <- fiabilite %>% select(carrier, name, mean_arr_delay) %>%
  left_join(efficacite %>% select(carrier, mean_gain_vol), by = "carrier") %>%
  distinct()

p3 <- ggplot(plot_df, aes(x = mean_arr_delay, y = mean_gain_vol, label = carrier)) +
  geom_point(size = 4) +
  geom_text(nudge_y = 1.5) +
  labs(title = "Retard moyen vs Gain moyen en vol par compagnie", 
       x = "Retard moyen à l'arrivée (minutes)", y = "Gain moyen en vol (minutes)") +
  theme_minimal()

print(p3)
```

## M. Calculs de Gain et Identification des Vols ayant Rattrapé le Retard
```{r}
# Vols qui ont rattrapé : arr_delay < dep_delay (gain_vol positif)
vols_rattrape <- df_filtered %>% filter(!is.na(gain_vol) & gain_vol > 0 & gain_vol < 1000)
cat("Nombre de vols qui ont rattrapé leur retard:", nrow(vols_rattrape), "\n")

# Top 10 vols qui ont le plus rattrapé
vols_rattrape %>% arrange(desc(gain_vol)) %>% 
  select(year, month, day, carrier, flight, origin, dest, dep_delay, 
         arr_delay, gain_vol, gain_per_hour, air_time) %>% 
  head(10) %>% kable(digits = 1) %>% kable_styling()
```

## N. Relation Distance - Retard par destination
```{r}
# Calcul par destination
dest_stats <- df_filtered %>%
  group_by(dest) %>%
  summarise(
    n = n(),
    mean_arr_delay = mean(arr_delay, na.rm = TRUE),
    sd_arr_delay   = sd(arr_delay, na.rm = TRUE),
    mean_distance  = mean(distance, na.rm = TRUE),
    .groups = "drop"
  )

# Identifier HNL (si présent) et vérifier valeurs extrêmes
dest_stats %>% arrange(desc(mean_distance)) %>% head(10) %>% kable(digits = 1) %>% 
  kable_styling()

# Exclure HNL si outlier présent
if("HNL" %in% dest_stats$dest) {
  dest_stats_noHNL <- dest_stats %>% filter(dest != "HNL")
} else {
  dest_stats_noHNL <- dest_stats
}

# Corrélation et regression
cor_test <- cor.test(dest_stats_noHNL$mean_distance, dest_stats_noHNL$mean_arr_delay)
lm1 <- lm(mean_arr_delay ~ mean_distance, data = dest_stats_noHNL)
summary_lm1 <- summary(lm1)

# Résumé
cat("Nombre de destinations analysées:", nrow(dest_stats_noHNL), "\n")
cat("Corrélation (Pearson) entre distance moyenne et retard moyen:", 
    round(cor_test$estimate, 3),
    " (p=", signif(cor_test$p.value, 3), ")\n")

# Graphique scatter + trendline
p4 <- ggplot(dest_stats_noHNL, aes(x = mean_distance, y = mean_arr_delay)) +
  geom_point(size = 2) +
  geom_smooth(method = "lm", se = TRUE) +
  labs(title = "Relation distance moyenne vs retard moyen à l'arrivée (par destination)", 
       x = "Distance moyenne (miles)", y = "Retard moyen à l'arrivée (minutes)") +
  theme_minimal()

print(p4)

# Afficher résumé du modèle
summary_lm1
```

## O. Quel est l'Aéroport avec le Retard Moyen le plus Faible ?
```{r}
# On récupère le meilleur, puis on joint avec la table 'airports' pour avoir le nom
best_dest <- dest_stats %>% 
  arrange(mean_arr_delay) %>% 
  slice(1) %>%
  left_join(airports, by = c("dest" = "faa")) # <-- C'est ici qu'on récupère le nom

# Affichage du tableau avec le nom
best_dest %>% 
  select(Code = dest, Aéroport = name, Vols = n, Retard_Moyen = mean_arr_delay) %>%
  knitr::kable(digits = 2, caption = "L'aéroport de destination le plus fiable") %>% 
  kableExtra::kable_styling()

# Affichage du texte avec le nom complet
cat("Aéroport avec le retard moyen le plus faible :", best_dest$name, 
    "(", best_dest$dest, ")\n",
    "Retard moyen =", round(best_dest$mean_arr_delay, 2), "min\n",
    "Basé sur", best_dest$n, "vols.\n")
```


## P. Facteurs de Retard — Heure de Décollage vs Retard
```{r}
# Créer une variable heure de départ (0-23) et tranche horaire
# dep_time peut être NA; on utilise dep_time (hhmm) converti déjà

df_time <- df_filtered %>%
  mutate(
    dep_hour = floor((as.integer(dep_time) %/% 100) %% 24),
    dep_hour = ifelse(is.na(dep_hour), NA, dep_hour),
    dep_slot = case_when(
      is.na(dep_hour) ~ NA_character_,
      dep_hour >= 5 & dep_hour < 12 ~ "Matin",
      dep_hour >= 12 & dep_hour < 17 ~ "Après-midi",
      dep_hour >= 17 & dep_hour < 22 ~ "Soir",
      TRUE ~ "Nuit"
    )
  )

# Boxplot arr_delay par heure
p5 <- ggplot(df_time %>% filter(!is.na(dep_hour)), 
             aes(x = factor(dep_hour), y = arr_delay)) +
  geom_boxplot(outlier.size = 0.8) +
  labs(title = "Retard à l'arrivée par heure de départ (0-23)", 
       x = "Heure de départ (heure)", y = "Retard à l'arrivée (minutes)") +
  theme_minimal()

print(p5)

# Moyennes par tranche horaire
by_slot <- df_time %>% group_by(dep_slot) %>% summarise(n = n(), 
                  mean_arr_delay = mean(arr_delay, na.rm = TRUE), 
                  sd_arr_delay = sd(arr_delay, na.rm = TRUE), .groups = 'drop')
by_slot %>% kable(digits = 2) %>% kable_styling()

# Régression simple : arr_delay ~ dep_hour (modèle cyclique non pris en compte ici)
lm2 <- lm(arr_delay ~ dep_hour, data = df_time %>% 
            filter(!is.na(dep_hour) & !is.na(arr_delay)))
summary(lm2)
```

## Q. Compagnies les Plus Retardés
```{r}
fiabilite_ranked %>%
select(carrier, name, n, mean_arr_delay, prop_delayed_arr, sd_arr_delay) %>%
head(10) %>%
kable(digits = 2) %>% kable_styling()
```

## R. Analyse de l'Aéroport de Départ
```{r}
fiabilite_origin <- df_filtered %>%
group_by(origin) %>%
summarise(
n = n(),
mean_arr_delay = mean(arr_delay, na.rm = TRUE),
sd_arr_delay   = sd(arr_delay, na.rm = TRUE),
prop_delayed_dep = mean(dep_delay > 0, na.rm = TRUE),
prop_delayed_arr = mean(arr_delay > 0, na.rm = TRUE),
prop_early_arr   = mean(arr_delay < 0, na.rm = TRUE),
.groups = "drop"
) %>%
arrange(mean_arr_delay)

# Affichage

fiabilite_origin %>%
kable(digits = 2) %>%
kable_styling(full_width = FALSE)
```

## S. Analyse de Fiabilité par Aéroport d’Arrivée
```{r}
fiabilite_dest <- df_filtered %>%
group_by(dest) %>%
summarise(
n = n(),
mean_arr_delay = mean(arr_delay, na.rm = TRUE),
sd_arr_delay   = sd(arr_delay, na.rm = TRUE),
prop_delayed_arr = mean(arr_delay > 0, na.rm = TRUE),
prop_early_arr   = mean(arr_delay < 0, na.rm = TRUE),
mean_distance    = mean(distance, na.rm = TRUE),
.groups = "drop"
) %>%
arrange(mean_arr_delay)

# Affichage

fiabilite_dest %>%
kable(digits = 2) %>%
kable_styling(full_width = FALSE)
```

## U. Couple Aéroport de Départ/Aéroport d'Arrivée
```{r}
couples_retards <- df_filtered %>%
group_by(origin, dest) %>%
summarise(
n = n(),
mean_arr_delay = mean(arr_delay, na.rm = TRUE),
sd_arr_delay = sd(arr_delay, na.rm = TRUE),
prop_delayed = mean(arr_delay > 0, na.rm = TRUE),
.groups = "drop"
) %>%

filter(n >= 30) %>%
arrange(desc(mean_arr_delay))

couples_retards %>%
head(15) %>%
kable(digits = 2) %>%
kable_styling(full_width = FALSE)
```
```{r 12-conclusions, echo=FALSE}
top20_dest <- df_filtered %>%
group_by(dest) %>%
summarise(n_vols = n(), .groups = "drop") %>%
arrange(desc(n_vols)) %>%
slice_head(n = 20) %>%
pull(dest)

couples_retards_top20 <- couples_retards %>%
filter(dest %in% top20_dest)

ggplot(couples_retards_top20, aes(x = dest, y = origin, fill = mean_arr_delay)) +
geom_tile() +
scale_fill_viridis_c() +
theme_minimal() +
labs(
title = "Retard moyen d’arrivée par couple (top 20 aéroports d’arrivée)",
x = "Aéroport d’arrivée",
y = "Aéroport de départ",
fill = "Retard moyen (min)"
) +
theme(axis.text.x = element_text(angle = 45, hjust = 1))
```

## V. Nombre de Vols avec au moins 2h de Retard
```{r}
strict_cases <- df_master %>%
filter(!is.na(arr_delay), !is.na(dep_delay)) %>%
filter(arr_delay > 120,
dep_delay <= 0)

cat("Vols arrivés avec >2h de retard mais partis à l'heure:", nrow(strict_cases), "\n")
```

# 3. Analyse des Annulations et Données Manquantes

## A. Audits des Données Manquantes
### Calcul de la proportion de NA pour les variables critiques
```{r}
missing_stats <- flights %>%
  summarise(
    na_dep_time = mean(is.na(dep_time)),
    na_dep_delay = mean(is.na(dep_delay)),
    na_arr_time = mean(is.na(arr_time)),
    na_arr_delay = mean(is.na(arr_delay))
  ) %>%
  pivot_longer(everything(), names_to = "variable", values_to = "taux_na")

missing_stats
```

### Identification des autres colonnes concernées par les manquants
```{r}
col_na_counts <- colSums(is.na(flights))
col_na_counts[col_na_counts > 0]
```

## B. Analyse des Vols Annulés
### Définition : Un vol est annulé si dep_time ET arr_time sont manquants
```{r}
cancelled_flights <- flights %>%
  filter(is.na(dep_time) & is.na(arr_time))

# Nombre total
nb_cancelled <- nrow(cancelled_flights)
print(paste("Nombre total de vols annulés :", nb_cancelled))
```

### Affinage par Destination & Compagnie
```{r}
# Top 5 des destinations subissant le plus d'annulations
cancelled_flights %>%
  count(dest, sort = TRUE) %>%
  head(5) %>%
  left_join(airports, by = c("dest" = "faa")) %>%
  select(Destination = dest, Ville = name, Annulations = n) %>%
  knitr::kable(caption = "Top 5 Destinations : Les plus touchées par les annulations") %>% 
  kableExtra::kable_styling(full_width = FALSE)

# Classement par Compagnie
cancelled_by_carrier <- cancelled_flights %>%
  count(carrier, sort = TRUE) %>%
  left_join(airlines, by = "carrier") %>%
  select(Code = carrier, Compagnie = name, Annulations = n)

cancelled_by_carrier
```

### Visualisation des Annulations par Compagnie
```{r}
cancelled_flights %>%
  count(carrier, sort = TRUE) %>%
  left_join(airlines, by = "carrier") %>%
  ggplot(aes(x = reorder(name, n), y = n)) +
  geom_col(fill = "firebrick") +
  coord_flip() +
  labs(
    title = "Nombre de vols annulés par Compagnie Aérienne",
    subtitle = "Critère : Heures de départ et d'arrivée manquantes",
    x = "Compagnie",
    y = "Nombre d'annulations"
  ) +
  theme_minimal()
```
---